臺灣彰化地方法院刑事判決　　　　　　　95年度訴字第1447號
公　訴　人　臺灣彰化地方法院檢察署檢察官
被　　　告　乙○○
選任辯護人　盧志科律師
上列被告因偽造文書等案件，經檢察官提起公訴（94年度偵緝字
435號、436號），本院以簡式審判程序，判決如下：
    主  文
乙○○犯行使變造公文書罪，處有期徒刑年陸月，變造之「90
年執辛字1371號、江虹冠填單、92年4月3日、壹佰拾伍萬陸仟
元整、繳款人蔡家溶」強制執行收據影本壹張沒收之；又犯業務
侵占罪，處有期徒刑柒月。應執行有期徒刑年拾月，變造之「
90年執辛字1371號、江虹冠填單、92年4月3日、壹佰拾伍萬陸
仟元整、繳款人蔡家溶」強制執行收據影本壹張沒收之。
    事實及理由
一、犯罪事實：
    乙○○前於彰化縣員林鎮○○街28號開設「鉦德法律代書事
    務所」經營法拍屋代標業務，因自己同時投資大陸失利，造
    成鉅額虧損，需要大量資金挹注，又見其客戶甲○○、丙○○經濟寬裕，不諳法院強制執行程序，竟基於意圖為自己不
    法之概括犯意，自民國（下同）91年8月間起，迄92年4月間
    止，連續對渠等施用詐術，行使變造公文書影本，使渠等陷
    於錯誤因而交付財物，或將應返還丙○○之款項侵占入己，
    情形詳如下述：
  (一)甲○○於91年11月間，知悉本院90執字8707號案件之如附表
    系爭1、2不動產，經3次拍賣不成立，於91年11月1日起進行
    3個月公告應買程序（系爭1不動產三拍底價是新台幣〈下同
    〉1408萬元、系爭2不動產三拍底價是384萬元，91年11月25
    日已停止公告程序，91年12月10日債權人撤回執行）。
  1.乙○○明知自己無意代標，竟向甲○○謊稱系爭1、2不動產
    近日即將第4拍，值得購買，願意承接代標工作，而使甲○○陷於錯誤，於91年11月22日與乙○○簽訂代標委託契約書
    （各以新臺幣1126萬4000元、384萬元為委託標購價格），
    甲○○乃同時開立支票一張5萬元（票號YLA0000000、帳號
    000000-0、付款人中國國際商業銀行、91年11月25日期）代
    標服務費之簽約金交付乙○○。
  2.乙○○明知系爭2不動產已經停止公告應買，並未公告4拍程
    序，竟向甲○○謊稱系爭2不動產將於91年12月2日進行4拍
    投標，請甲○○於該日準備76萬8000元之銀行為發票人之支
    票為押標金，甲○○於遂於該日，交付乙○○如數金額之支
    票1紙（付款人三信商業銀行股份有限公司，帳號0000000
    號，票號PZ0000000號，到期日91年12月2日）。
  3.乙○○再於91年12月2日，向甲○○謊稱系爭2不動產已得標
    ，應於同年12月9日交付尾款307萬2000元，甲○○遂再於同
    年12月9日，交付如數金額之支票1紙（付款人為中國農民銀
    行股份有限公司，帳號000014號，票號FEZ0000000號）予乙○○以繳付尾款。乙○○共向甲○○詐得389萬元，俟甲○○向乙○○詢問過戶辦理情形，乙○○均諉稱尚在辦理移轉
    手續。
  (二)乙○○承前之概括犯意，明知其代客戶鄭淵埼，於92年2
    月20日，向本院91執字8117號案件標得附表系爭3不動產後
    ，尚有245萬8000元之尾款待繳納，然鄭淵埼已與萬通國際
    商業銀行股份有限公司談妥墊款，無須乙○○代墊繳納尾款
    （銀行已於92年3月5日撥款給鄭淵埼）；其復明知其代客
    戶林子晴以其子林庭安之名義，於92年2月20日，向本院90
    執字6596號案件，標得附表系爭4不動產後，尚有252萬元之
    尾款待繳納，然林子晴於拍定後即表示要棄標，不欲繳納尾
    款，且逾7日未繳尾款，已於被取消資格，均無需繳納尾款
    問題。詎乙○○竟於92年3月4日，對甲○○佯稱：伊代他人
    標得2筆不動產，須於3月5日繳清尾款，否則將會被沒收保
    證金，須向甲○○週轉，俟拍定人清償尾款時，即會返還等
    語，致甲○○不疑有他，而於92年3月5日以自己名義，如數
    匯款到乙○○中國信託商業銀行股份有限公司員林分行
    000000000000帳戶，乙○○計詐得497萬8000元。
  (三)乙○○復承前之概括犯意，明知其代客戶丙○○以其妻「蕭
    林碧」名義，於91年8月8日，向本院89執2617號標得附表系
    爭5不動產，本應於91年8月15日繳清尾款125萬3000元，然
    丙○○因遭乙○○詐欺（詳如犯罪事實(五)），致未能如期繳
    納尾款，未取得系爭5不動產，91年10月21日已核定投標失
    效，乙○○已於91年12月31日領回押標金。乙○○竟於92
    年4月3日，向甲○○偽稱：伊客戶「蕭林碧」委託伊投標，
    但後悔，無力支付，不要了，只要支付尾款125萬3000元，
    即可取得該拍定之不動產等語，以致甲○○不疑有他，誤以
    為真，而向乙○○約定要將房子登記在其子黃胤楨名下，而
    於92年4月3日命其子黃胤楨，辦理匯款125萬3000元，匯到
    乙○○上述中國信託員林分行帳戶，甲○○因此受騙125萬
    3000元。
  (四)乙○○明知其女友蔡家溶未曾於本院90年執字第1371號案
    件中，標得何不動產，僅曾於91年12月12日，在本院90年執
    字第10096號案件，標得附表系爭6不動產，且已於91年12月
    24日繳清尾款135萬6000元；亦明知其代客戶詹維城於92
    年4月3日，向本院91執字1371號案件，標得系爭7不動產，
    且詹維城已於92年4月10日繳清尾款345萬8000元，並無需要
    現金周轉問題。
  1.詎乙○○竟先於92年4月13日之前數日內、在不詳地點，先
    影印詹維城92年4月3日收據（91年執字1371號）一份，將右
    半邊剪下（保留：填單員江虹冠、1371號、清償債務、「彰
    化地院代理國庫駐員林簡易庭之收款章（3）」「本收據俟
    票據於次營業日提出交換入帳後，始生效」、92年4月3日等
    字樣），貼在蔡家溶於90執字10096號案件之91年12月24日
    之135萬6000元之收據影本（保留：90年度執辛字、蔡家溶
    、壹佰參拾伍萬陸仟元整、NT＄1,356,000.00、支票號碼
    0000000等文字）上，以影印拼貼方式，變造本院填單員江
    虹冠曾於92年4月3日收受蔡家溶支票135萬6000元之公文書
    收據影本。
  2.乙○○復於92年4月14日下午4時16分，將上述變造之蔡家溶
    繳款公文書收據影本，以及真實之本院92年4月3日開給詹維
    城之繳尾款通知影本，傳真給甲○○，足生損害於甲○○。
    並對甲○○謊稱：伊客戶蔡家溶、詹維城最近委託伊投標91
    年執字1371號案件，得標又後悔，無力支付尾款，不要了，
    只要分別代墊已支出之保證金135萬6000元、尚欠尾款345萬
    8000元，即可取得該系爭7不動產等語，致甲○○信以為真
    ，約定將系爭7不動產登記於其妻黃林美燕名下，而於命其
    妻黃林美燕於92年4月16日、92年4月22日分別匯款345萬
    8000元、135萬6000元，匯入乙○○上述中國信託員林分行
    帳戶，因此受騙481萬4000元。
  (五)乙○○於91年8月8日，受丙○○委託以其妻「蕭林碧」名義
    投標本院89執2617號案件，以總價158萬3000元，標得系爭5
    不動產後，本應於同年8月15日繳清尾款，丙○○並與乙○○約定，由乙○○先代墊尾款，再由丙○○返還乙○○，詎
    乙○○非但沒有代為繳清尾款，以致得標資格被取消，乙○○竟隱瞞此事實，於91年8月8日至9月12日之某日、91年9月
    12日，共二次分別自丙○○處，詐取丙○○交付之款項60萬
    元、20萬元（僅在丙○○還未發現受騙，但因缺錢，而請求
    拿回所繳付之20萬元時，返還20萬元給丙○○）。乙○○另
    基於不法所有意圖，於91年12月31日，以丙○○代理人之身
    分，向本院領回丙○○之保證金33萬元，而為其業務上持有
    之，竟未返還丙○○，而予侵占入己。
  (六)嗣因甲○○、丙○○屢次向乙○○追問辦理不動產過戶情形
    ，乙○○避不見面，甲○○、丙○○始知受騙。總計乙○○
    共向甲○○詐得1493萬5000元，向丙○○詐得80萬元、侵占
    33 萬元。
二、認定事實之證據：
  (一)被告乙○○於偵訊、本院審理中，對上述事實均坦白承認。
  (二)證人即告訴人甲○○之證述，可以證明上述犯罪事實(一)至(四)
    。
  (三)房地標購委託契約書2份（92他字第2291號卷P.11以下）、
    鉦德法律代書事務所不動產專用保管條2紙（同上卷P.16、
    17）、本院90年度執字第8707號卷宗影本、92年度執字第
    7457號卷宗影本，可以證明上述犯罪事實(一)。
  (四)證人鄭淵埼之證述（95年3月16日偵訊筆錄，94偵緝字第435
    號卷(一)P.182）（95年4月6日偵訊筆錄，同上卷P.204）、證
    人林子晴之證述（同上卷P.194）、匯款收執影本（92他字
    2291號卷P.19、20）、被告於中國信託銀行之前開帳戶交易
    明細（94偵緝第435號卷P.94）、本院91年度執字第8117號
    影印卷、90年度執字第6596號卷宗影本，均證明上述犯罪事
    實(二)。
  (五)證人即林碧之夫丙○○之證述（93年1月16日警訊筆錄，警
    卷P.6）（94年10月6日之偵訊筆錄、94偵緝字435號卷P.44
    ）（95年4月19日偵訊筆錄、同上卷P.219）、本院89年度執
    庚字第2617號卷宗影本、三信銀行匯款回條（92他字第2291
    號卷P.22），均證明上述犯罪事實(三)。
  (六)證人詹維城之證述（95年1月19日偵訊中結證，94偵緝字435
    號卷(一)P.60）（95年2月23日偵訊筆錄，94偵緝字435號卷(一)
    P.127）、被告於中國信託銀行之前開帳戶交易明細（94偵
    緝435號P.94）、90年度執辛字第10096號執行卷宗（含蔡家
    溶之91年12月24日真正收據）、91年度執字第1371號卷宗（
    含詹維城92年4月3日真正收據）、被告92年4月14日16時16
    分，向甲○○傳真之變造之收據傳真影本（92他字第2291
    號卷P.23）、三信銀行之匯款回條、中國國際商銀之國內匯
    款申請書（同上卷P.24、25），均證明上述犯罪事實(四)。
  (七)告訴人丙○○之證述（同上(五)）、本院89年度執字第2617號
    卷宗影本、收據（92發查字498號卷P.9），均證明上述犯罪
    事實(五)。
  (八)綜上所述，本案事證明確，被告犯行已可確定。
三、論罪科刑：
  (一)按最高法院77年度台非字第54號判例：「刑法上之偽造公文
    書罪，以無制作權之人，捏造公務員職務上制作之文書為其
    要件。若無制作權之人，對於公務員於職務上作成之文書後
    ，將其內容加以變更，即屬變造公文書之範圍。又影本與原
    本可有相同之效果，如將原本予以影印後，將原本之部分內
    容竄改，重加影印，其與無制作權人將其原本竄改，作另一
    表示其意思者無異，應成立變造文書罪。」被告以影印拼貼
    方式，變造本院填單員江虹冠曾於92年4月3日收受蔡家溶支
    票135萬6000元之公文書收據影本，係犯刑法211條之變造公
    文書罪。故核被告乙○○上述犯行所為，係犯：刑法第339
    條第1項之詐欺取財罪（犯罪事實(一)至(五)）、刑法第216條、
    第211條行使變造公文書罪（犯罪事實(四)）、刑法第336條第
    2項之業務侵占罪（犯罪事實(五)）。被告多次詐欺取財犯罪
    ，時間密接，且均利用法拍屋代標之機會及方法，所犯罪名
    相同，應論以連續犯一罪。又被告係以行使變造公文書影本
    之方式，達成連續詐欺取財之目的，有方法目的之牽連關係
    ，應從一重論以行使變造公文書罪。而被告所犯行使變造公
    文書罪，與業務侵占罪，罪名不同，犯罪時間已有相當間隔
    ，且無方法目的或原因結果之牽連關係，故應分論併罰。
  (二)起訴書雖指控：被告於上述犯罪事實(四)內係以偽刻印章方法
    ，變造公文書收據云云。然經本院審閱詹維城於91年執字
    1371號案件之92年4月3日收據第二聯存根、蔡家溶於90
    執字10096號案件之91年12月24日之135萬6000元之第二聯收
    據、被告92年4月14日傳真給甲○○之繳款收據傳真第一
    聯（92他字2291號卷P.23），共3份文書加以比對，發現傳
    真收據公文書影本之右半邊，即為詹維城繳款收據之右半邊
    、傳真文件之左半邊即為蔡家溶繳款收據之左半邊，且二份
    影本拼接處之線條有明顯中斷情形，支票號碼「195581」之
    下半部被「中華民國92年4月3日」文字餘白部分給遮蓋住，
    明顯屬於影印拼貼之變造方法。起訴書指控為偽刻印章再變
    造文字內容之方式，另觸犯刑法218條偽造公印文罪，屬於
    變造公文書之階段行為云云，顯有誤會。公訴檢察官已於審
    理期日同意更正此部分指控，本院認為此部分並不影響於罪
    名之適用，已於審理中諭知此部分法律適用意旨。
  (三)新舊法律比較：
    被告行為後，刑法於95年7月1日大幅修正，按刑法第2條規
    定：「（第1項）行為後法律有變更者，適用行為時之法律
    。但行為後之法律有利於行為人者，適用最有利於行為人之
    法律。（第2項）非拘束人身自由之保安處分適用裁判時之
    法律。」，應比較如下：
  1.刑法55條牽連犯之設計，將本質數罪論以一罪，自屬有利於
    被告之設計，雖然修正後已刪除，但本案仍應適用牽連犯規
    定。
  2.刑法第56條連續犯之舊規定，將本質數罪論以一罪，自屬有
    利於被告之設計。雖然修正後已刪除第56條連續犯之規定，
    但仍應適用連續犯規定。
  3.刑法第339條第1項所規定「一千元以下罰金」、第336條第
    2項「併科三千元以下罰金」部分，計價單位及下限均有變
    動，以修正前之舊規定有利被告，但本案不宣告罰金刑，無
    須贅述，逕適用修正前之規定。
  4.修正前刑法第51條第5款最高執行刑為20年；修正後變更為
    30年，應適用修正前之第51條第5款有利於被告。
  (四)量刑審酌：被告僅有車禍肇事、詐欺緩刑之前科，素行尚可
    ，僅因自己投資大陸事業失利，造成鉅額虧損，需資金挹注
    ，竟對無辜之委託人施行詐術，且詐欺之金額多達1573萬
    5000元，侵占金額為33萬元，惡性重大，且詐騙金額數目龐
    大，被害人甲○○畢生積蓄化為烏有，亦對被害人丙○○造
    成相當損害，惟被告於本院審理中，已與被害人丙○○達成
    和解，亦賠償被害人甲○○200萬元，但仍有上千萬元之詐
    欺款項未返還，經本院多次勸諭和解，被告仍未能提出誠意
    和解一切情形，量刑如主文，並定應執行刑。
  (五)被告變造之繳款收據，係以傳真方式向被害人甲○○行使，
    其變造之最初版本雖未扣案，但應在被告乙○○手中，仍應
    沒收之。
  (六)起訴書另以：被告於92年4月14日「偽造」91年執壬字第
    1371號本院開立給詹維城之應繳尾款348萬8000元之通知單
    影本（92他字2291號卷P.23），觸犯刑法第211條偽造公文
    書罪云云。然查，在民事執行之實務上，當投標人得標後，
    得標金額扣除押標金後之差額，即為尾款，書記官會開立應
    繳尾款之通知單給投標人，投標人執此通知單向國庫繳款時
    ，國庫人員即知道此筆款項是法拍尾款，才有入帳之依據。
    而繳款通知單只開立一聯，執行卷宗裡並不會有繳款單之存
    根或影本，雖然被告並未提出該繳款通知單之原本供參考，
    但該繳款通知單之「應繳款人、金額、案號」等資料，均與
    本院91執字1371號案件之內容相符，繳款通知單應屬真正而
    非偽造。惟公訴意旨認為，此部分與詐欺罪本屬方法目的之
    牽連犯，本院不另為無罪之諭知，併此敘明。
四、適用法條：
  (一)刑事訴訟法第273條之1、第310條之2、第454條第1項。
  (二)修正後之刑法第2條第1項、刑法第216條、第211條、修正前
    第339條第1項、第336條第2項、第51條第5款、第55條、第
    56條、第38條第1項第2款。
  (三)罰金罰鍰提高標準條例第1條前段。
本經檢察官鮑慧忠到庭執行職務。
中　　華　　民　　國　　96　　年　　6 　　月　　25 　日
                  刑事第三庭    法      官  葉明松
以上正本證明與原本無異。
如不服本判決，應於判決送達後10日內，向本院提出上訴狀（須
附繕本）。
告訴人或被害人對於判決如有不服具備理由請求檢察官上訴者，
其上訴期間之計算係以檢察官收受判決正本之日期為準。
中　　華　　民　　國　　95　　年　　6 　　月　　25 　日
                                書  記  官  于淑真
【附表】
┌───┬────────────────────┬───────┐
│      │標的物                                  │本院執行案號  │
├───┼────────────────────┼───────┤
│系爭1 │ 彰化縣員林鎮新崙雅巷5號房屋及坐落土地  │90執字8707號  │
├───┼────────────────────┼───────┤
│系爭2 │彰化縣員林鎮○○○段782、795、797號土地 │90執字8707號  │
├───┼────────────────────┼───────┤
│系爭3 │彰化縣大村鄉南勢巷4-30號房屋及坐落土地  │91執字8117號  │
├───┼────────────────────┼───────┤
│系爭4 │彰化縣北斗鎮文子巷31-22 號房屋及坐落土地│90執字6596號  │
├───┼────────────────────┼───────┤
│系爭5 │彰化縣社頭鄉鴻門巷9弄75號、53號房屋及坐 │89執2617號    │
│      │落土地                                  │              │
├───┼────────────────────┼───────┤
│系爭6 │彰化縣南瑤路353巷7弄1號5樓-2之房屋及坐落│90執字10096號 │
│      │土地持分                                │              │
├───┼────────────────────┼───────┤
│系爭7 │彰化縣永靖鄉○○路○段153房屋及坐落土地  │91執字1371號  │
└───┴────────────────────┴───────┘
【附錄本案論罪法條】
中華民國刑法第216條
（行使偽造變造或登載不實之文書罪）
行使第 210 條至第 215 條之文書者，依偽造、變造文書或登載
不實事項或使登載不實事項之規定處斷。
中華民國刑法第211條
（偽造變造公文書罪）
偽造、變造公文書，足以生損害於公眾或他人者，處 1 年以上 7
年以下有期徒刑。
中華民國刑法第336條
（公務公益侵占罪、業務侵占罪）
對於公務上或因公益所持有之物，犯前條第 1 項之罪者，處 1
年以上 7 年以下有期徒刑，得併科 5 千元以下罰金。
對於業務上所持有之物，犯前條第 1 項之罪者，處 6 月以上
5 年以下有期徒刑，得併科 3 千元以下罰金。
前二項之未遂犯罰之。
中華民國刑法第339條
（普通詐欺罪）
意圖為自己或第三人不法之所有，以詐術使人將本人或第三人之
物交付者，處 5 年以下有期徒刑、拘役或科或併科 1 千元以下
罰金。
以前項方法得財產上不法之利益或使第三人得之者，亦同。
前二項之未遂犯罰之。
